【裁判字號】    97,消債清,33
【裁判日期】    980309
【裁判案由】    清算事件
【裁判全文】
臺灣臺南地方法院民事裁定            97年度消債清字第33號
債  務  人  甲○○
代  理  人  蔡敬文律師
上列當事人因消費者債務清理事件聲請清算及保全處分，本院裁
定如下：
    主    文
清算及保全處分之聲請均駁回。
聲請程序費用新臺幣壹仟元由債務人負擔。
    理    由
一、按債務人不能清償債務或有不能清償之虞者，得依本條例所
    定更生或清算程序，清理其債務，消費者債務清理條例第3
    條定有明文。又聲請更生或清算不合程式或不備其他要件者
    ，法院應以裁定駁回之，但其情形可以補正者，法院應定期
    間先命補正，復為同條例第8 條所明定。衡諸債之關係，係
    以當事人間之信賴關係為基礎，為社會經濟組織之重要支柱
    ，故當事人於以法律行為追求自己之利益之際，亦應顧及對
    方之利益，並考量債權債務在社會上之作用，本於誠實及信
    用之原則，行使債權及履行債務。是對於已陷入經濟上困境
    之消費者，若任其於惡性循環之債務窘境中生存，將衍生嚴
    重之社會問題，難以維持安定之社會經濟秩序，故為兼顧債
    權人、債務人雙方之利益，對陷於經濟上困境之消費者，乃
    允其於消費者債務清理條例施行後，得選擇以重建型之更生
    程序或清算型之清算程序清理其債務，藉以妥適調整債務人
    與債權人及其他利害關係人間之權利義務關係，保障債權人
    獲得公平受償，並謀求消費者經濟生活之重建復甦機會。惟
    若債務人履行債務並無困難，僅係為圖謀減免債務，而不為
    債務之履行，自有違債權契約為誠信契約之本旨。
二、本件聲請意旨略以：聲請人即債務人甲○○現任職於台糖公
    司量販事業部行銷企劃，每月薪資新臺幣（下同）25,200元
    ，除此薪資收入外，名下尚有土地及房屋各1 筆，然累積債
    務總金額已達5,587,968 元，而債務人有不能清償債務之情
    事，前已提出債權人清冊，以書面向最大債權金融機構美商
    花旗銀行股份有限公司（下稱美商花旗銀行）請求共同協商
    債務清償方案，惟債務人每月須支付一胎房貸中國信託銀行
    約20,000元、二胎房貸永豐銀行約10,760元、民間私人借款
    16,522元及債務人個人每月所需基本支出13,471元，總計約
    需負擔60,753元，美商花旗銀行所提出之還款條件，顯已超
    出債務人每月薪資所得25,200元，然美商花旗銀行認定債務
    人未能接受顯足以負擔之還款方案，協商因而不成立，又其
    復未經法院裁定開始更生程序或宣告破產，爰依上開規定，
    提出前置協商不成立證明書、財產及收入狀況說明書、債權
    人清冊、債務人清冊，聲請清算等語。
三、經查，本件聲請人前於消費者債務清理條例施行後，曾以書
    面向最大債權金融機構美商花旗銀行請求共同協商，於前置
    協商程序中，債權人美商花旗銀行所提出之還款方案為「分
    96期償還，利率3%，月付金12,103元」，然因債務人於面談
    時表示其無法接受該行所提供之還款條件，因此美商花旗銀
    行以「未能接收顯足以負擔之還款方案」為由，於97年6月3
    日出具前置協商不成立通知書與債務人，有債務人提供之前
    置協商不成立通知書、債權人美商花旗銀行97年8 月27日民
    事陳報狀在卷可稽。
四、債務人雖主張其現任職於台糖公司量販事業部行銷企劃，每
    月薪資25,200元，惟債務人每月須支付一胎房貸中國信託銀
    行約20,000元、二胎房貸永豐銀行約10,760元、民間私人借
    款16,522元及債務人個人每月所需基本支出13,471元，總計
    約需負擔60,753元，美商花旗銀行所提出之還款條件，顯已
    超出債務人每月薪資所得25,200元，美商花旗銀行認定債務
    人未能接受顯足以負擔之還款方案，協商因而不成立等語，
    然查：
（一）債務人自陳：每月須負擔一、二胎房貸共約30,760元，有
      不能清償債務之情事云云。惟查：房屋貸款於名義上雖屬
      債務，於實質上乃屬債務人藉由按期繳納貸款而逐期累積
      個人資產，惟債務人於經濟困頓之際，本應選擇適當處分
      其資產以減輕債務負擔，而非堅持負擔高額之房屋貸款及
      房屋稅、地價稅等非必要性支出而仍持續累積其資產。況
      且，債務人係以其所有坐落臺南市○區○○段0000-0000
      地號之土地及門牌號碼臺南市○區○○里○○○街8號2樓
      之房屋於93年10月、93年12月間分別向中國信託商業銀行
      、永豐商業銀行設定最高限額抵押權登記以擔保借款，然
      參酌本院依職權調取本院98年度執字第2957號強制執行卷
      宗查封筆錄及堪估標的照片所載，上開房地為無人居住，
      且債務人亦自陳其現係於臺南縣仁德鄉○○路71號108 室
      租屋而居，每月支出租金5,000 元，是以，債務人要無於
      自身已負債累累之情形下，復每月支出高達30,760元房貸
      以保全名下房地之所有權。更且，債務人所有之上開不動
      產，業經抵押權人中國信託商業銀行實行抵押權，現由本
      院查封並進行鑑價程序中，此有本院98年度執字第2957號
      拍賣抵押物強制執行卷在卷可稽，準此可見，債務人未如
      期繳納房貸，而抵押權人中國信託商業銀行因其債權已屆
      清償期未受清償，始向本院聲請拍賣抵押物，並就賣得價
      金而受清償。從而，債務人既已無力繳納房貸而遭抵押債
      權人聲請拍賣抵押物，則其復於本件清算聲請事件主張其
      每月須支出一、二胎房貸共約30,760元等情，顯不足採信
      。
（二）按債務人之財產及薪資為所有債權之總擔保，是非為維持
      其財產所為之支出行為，減損其積極財產，自不得列為其
      應支出項下，且為確保各債權人公平受償，亦不得獨厚任
      何一特定債權人。查債務人之財產及薪資既為所有債權人
      之總擔保，應確保各債權人公平受償，債務人何能每月獨
      厚於部分債權人，而每月償還民間私人借款16,522元之理
      ？況且，縱使債務人逾期未清償上開民間債務，遭債權人
      向執行法院聲請強制執行，惟衡諸執行法院對於債務人之
      薪資債權實施強制執行時，一般僅於債務人每月得支領之
      各項薪津於3分之1，及年終、考核、績效獎金及其他獎金
      於4分之3範圍內為強制執行，已預留維持債務人及其共同
      生活之親屬生活所必需之生活費用，亦難認債權人就聲請
      人之薪資債權為強制執行，將有礙於嗣後債務人之生活。
（三）依內政部所公告97年度臺灣省低收入戶最低生活費用每人
      每月為9,829元，該生活費標準係按照政府最近一年平均
      每人消費支出（包括食品費、衣著鞋襪費、房租水電費、
      家居管理費、醫療保健費、交通通訊費、娛樂教育費及雜
      項支出）百分之60訂定，有內政部歷年最低生活費一覽表
      1份在卷可稽，是應認以此9,829元為債務人每月之生活費
      用，債務人主張超越此範圍部分顯不足採信，況且，債務
      人在履行債務期間，須經歷經濟困苦之過程，其生活開銷
      理當予以節制，除應積極開源，努力勤奮工作以增加收入
      償還債務外，其生活更須儉樸，且適當控制其生活費用支
      出，以達成勉力履行債務，以符合公平正義及誠信原則，
      是認聲請人每月必要生活費用（包含食、衣、住、行、強
      制性保險等）依上開標準以每月9,829元計算，始屬合理
      。
（四）又參以債權人香港上海匯豐銀行、元大商業銀行提供之債
      務人信用卡消費明細所載，債務人曾於97年1月8日於五福
      旅行社股份有限公司刷卡消費二筆共26,000元；97年1 月
      17日於五福旅行社股份有限公司刷卡消費18,800元；97年
      1 月22日於五福旅行社股份有限公司刷卡消費27,000元，
      短短半個月時間，在五福旅行社股份有限公司總計刷卡消
      費71,800元；另債務人於96年9月6日於富豪大飯店消費2,
      300元；96年9月8日、96年9月12日於貴美內衣專門店、坤
      獅汽車裝璜行、藍衣坊安和店分別消費6,500元、6,000元
      、7,000元；96年9月9日於原色服裝行消費5,000元；97年
      1月19日、97年1月25日分別於燦坤3Ｃ 安南店、高欣旅行
      社股份有限公司消費2,299 元、15,600元；97年2月3日於
      富邦momo消費890元 等情，則債務人如已入不敷出，何以
      仍恣意為非必要且奢侈性之大量消費？且參酌遠東國際商
      業銀行97年9月2日民事陳報狀所附之債務人金融聯合徵信
      中心之信用卡帳戶金額、循環比率及無擔保授信資訊所載
      ，債務人96年10月之信用卡欠款僅約36萬餘元，然97年8
      月之欠款已擴張至106 萬餘元等情，足見債務人恣意消費
      致於短期間迅速累積債務，債務人所稱其收入不敷支出而
      不能清償債務之情事云云，顯非事實，實難置信。綜由上
      情益徵債務人顯無協商謀求債務清理之真意，且債務人既
      任意擴張信用，恣意為奢侈性消費，自應承擔該消費享樂
      行為所生之債務，要無於密集消費後主張其有不能清償債
      務之情事而率爾聲請依清算程序清理其債務。
五、綜上所述，本件債務人每月薪資收入25,200元，扣除債務人
    每月生活必要費用9,829 元，尚餘15,371元。綜觀債務人之
    財產、收入資料、必要生活支出等情，債務人應有能力償還
    最大債權人所提出之「分96期償還，利率3%，月付金12,103
    元」還款方案，以與各債權人達成分期償還之協議，債務人
    捨此不為，並於債權銀行拒絕其還款方案後，主張其不能清
    償債務云云，自不足採。且參以，債務人既自承已負債大於
    資產，自應依誠實及信用之原則，撙節開銷並誠實勤勉地履
    行債務，然債務人竟未能勉力接受債權人所提供其能力足可
    負擔範圍之清償方案，致與金融機構協商不成立，而率爾聲
    請依清算程序清理其債務，益徵聲請人顯無協商謀求債務清
    理之真意，亦與前述消費者債務清理條例之立法目的有違。
六、末按現代社會經濟之本質係以貨幣為媒介的「信用經濟」型
    態，藉由信用制度的運行和擴展，交易者透過債權債務的建
    立來實現商品交換或金融交易，使市場經濟活絡並不斷拓展
    其深度和廣度。故而欲評估債務人是否符合「不能清償債務
    」之要件，應斟酌債務人之債務總額、債務人之年齡、工作
    能力，並衡諸債務人未來可正常獲得之勞務報酬、財產等綜
    合加以考量，亦即須加計債務人之未來償債能力，以評估債
    務人就其所積欠之總債務是否根本已清償不能或有不能清償
    之虞。本件如以前述最大債權人金融機構美商花旗銀行於前
    置協商程序中所提供之清償方案，依債務人目前任職於台糖
    公司量販事業部行銷企劃、有穩定之工作、未來償債能力尚
    可等情觀之，足見債務人並非不能清償債務，亦可認定。
七、綜上所述，債務人既非不能清償債務或有不能清償之虞，其
    清算之聲請即不符消費者債務清理條例第3 條所定要件，且
    上開欠缺又屬無從補正，依上開說明，自應駁回其清算之聲
    請；又債務人清算之聲請既經駁回，其保全處分之聲請，即
    無必要，應併予駁回，爰裁定如主文。
中    華    民    國    98    年    3     月    9     日
                  民事第二庭    法  官    張麗娟
以上正本係照原本作成。
如不服本裁定，應於裁定送達後10日內，以書狀向本院提出抗告
，並繳納抗告費新臺幣1千元。
中    華    民    國    98    年    3     月    9     日
                                書記官    楊宗倫


司法院資訊處製作；財團法人民間司法改革基金會備份。
